Inventaris van het archief van de Graven van Blois, 1304-1397
Nationaal Archief, Den Haag
. In juli 1363 herhaalde hertog Albrecht deze delegatie van bestuur in gewijzigde vorm. Toen hij op dat tijdstip wederom naar Beieren vertrok, stelde hij opnieuw Jan van Blois aan als stadhouder in zijn erflanden, maar nu met Jan, heer van Werchin, drossaard van Henegouwen, aan Blois' zijde
Van Riemsdijk, Tresorie, p. 113.
. Van november 1363 af heeft Jan van Blois op zijn eigen naam als stadhouder oorkonden met betrekking tot het landsbestuur uitgegeven
Van Riemsdijk, Tresorie, p. 127.
. Sedert zijn terugkeer in maart 1364 heeft hertog Albrecht geen bestuursverantwoordelijkheid in de vorm van een stadhouderschap meer toevertrouwd aan zijn neef Jan van Blois. Deze werd daarvoor in augustus 1365 in feite gepasseerd, toen hertog Albrecht voor de duur van zijn verblijf buitenslands Floris van Borselen, heer van Sint Maartensdijk, wel tot stadhouder van Zeeland aanstelde, maar in die functie niet voorzag voor Holland
Van Riemsdijk, Tresorie, pp. 131-132; Calkoen, I, p. 40.
. Men zou de oorzaak van Blois' afnemende betekenis in het landsbestuur kunnen zoeken in factoren van structurele aard. In mei 1363 stelde hertog Albrecht Jan van der Zickelen aan tot tresorier, aan wie de rekenplichtige ambtenaren van de graaf ondergeschikt werden gemaakt. Tijdens de regering van hertog Albrecht kreeg het tresorierschap allengs meer gewicht in het landsheerlijk bestuur
Van Riemsdijk, Tresorie, pp. 119-121 en 170-182.
.
Gelderse troonstrijd
Jan van Blois werd echter niet volledig uitgeschakeld door Albrecht. Zo trok hij in de eerste helft van het jaar 1366 twee maal met Albrecht op ambassade naar Parijs
De Lange van Wijngaerden, I, p. 363; Calkoen, I, pp. 41-43.
. Eerder was het de neiging van Jan van Blois tot ridderlijke avonturen die in het bestuurlijk vlak een zekere verwijdering tussen hem en hertog Albrecht deed ontstaan. In 1362-1363 en in 1368-1369 trok hij naar Pruisen om te strijden tegen de heidense Litauers
De Lange van Wijngaerden, I, pp. 532-565; Calkoen, II, pp. 14-19; zie voorts inv.nrs. 39, 45 en 664.
. In september 1366 voegde hij zich aan de zijde van hertog Wenceslas van Brabant in de grensoorlog met hertog Eduard van Gelre
De Lange van Wijngaerden, I, pp. 372-373; Calkoen, I, pp. 43-44. Zie over deze militaire actie: W.J. Alberts, Geschiedenis van Gelderland van de vroegste tijden tot het einde der middeleeuwen, ('s-Gravenhage 1966), p. 76.
. In april 1368 begaf hij zich met 94 leenmannen naar Landrecies om zijn broer Lodewijk te beschermen tegen roversbenden
De Lange van Wijngaerden, I, p. 386; Calkoen, I, pp. 48-49.
. Het meest drieste avontuur van Jan van Blois was toch wel dat hij zich stortte in de Gelderse troonstrijd die ontstond na het kinderloos overlijden van hertog Reinald III in december 1371
Alberts, Geschiedenis van Gelderland, pp. 78-80; De Lange van Wijngaerden, I, pp. 398-450; Calkoen, I, pp. 59-77.
Twee halfzusters van Reinald III maakten aanspraak op de opvolging in Gelre: Machteld van Gelre, weduwe van graaf Jan van Kleef, en Maria van Gelre, echtgenote van graaf Willem van Gulik, voor haar oudste zoon Willem van Gulik. Jan van Blois trouwde inderhaast op 14 februari 1372 met Machteld van Gelre, volgens Froissart op aandringen van de aartsbisschop van Keulen en zijn eigen raadsleden in Holland. Een en ander deed Froissart schamper opmerken dat Jan van Blois aldus een vrouw en een oorlog verkreeg die hem veel geld kostte
Kervyn de Lettenhove, Oeuvres de Froissart (1325-1400), (ed. 26 delen, Brussel 1867-1877), dl. XIII, pp. 12-13.
. Nu zal het geld Jan van Blois minder geprikkeld hebben dan het prestige, want in 1372 erfde hij de goederen van zijn broer Lodewijk in Frankrijk en Henegouwen door diens kinderloos overlijden en werd hij aldus graaf van Blois. De Gelderse troonstrijd, aangewakkerd door de heersende partijstrijd tussen de Heekerens en Bronkhorsten, werd een echec voor Jan van Blois. De strijd bereikte een eindpunt in 1377, toen de jonge Willem van Gulik in het huwelijk trad met Albrecht's dochter Katharina van Beieren en hij door keizer Karel IV met Gelre en Zutphen werd beleend. Jan van Blois zag af van de aanspraken van zijn vrouw op de Gelderse hertogszetel
Hij was toen getuige bij de huwelijksovereenkomst tussen Willem, hertog van Gelre, en Katharina van Beieren (Van Mieris, III, 330-331).
. Volgens Froissart heeft het Gelderse avontuur aan Jan van Blois veel schade berokkend. De kroniekschrijver verbindt aan deze constatering de mededeling dat le gentil conte messire Jehan de Blois in juni 1381 op zijn kasteel in Schoonhoven is overleden
Kervyn de Lettenhove, Oeuvres de Froissart, dl. XIII, p. 14.
.
Hofhouding
Een opmerkelijk verschijnsel van de politiek-bestuurlijke structuur van de regering van hertog Albrecht is, dat hij gedoogde dat zijn neef Jan van Blois zich een hofhouding vormde naar het model van het landsheerlijk bestuursbestel in Holland. Jan van Henegouwen had voor het beheer van zijn domeinen in Holland en Zeeland rentmeesters aangesteld
Zie de Bijlage bij deze inventaris.
. Dit was evenwel in de veertiende eeuw een gebruikelijke vorm van vermogensbeheer van edelen die over aanzienlijke goederen beschikten. Jan van Blois ging echter veel verder dan zijn grootvader had gedaan. Al ten tijde van de, belening in oktober 1356 heeft hij eigen raadsleden aangesteld
De Lange van Wijngaerden, I, p. 113; Calkoen, I, pp. 1-13.
. Deze raad van Blois werd door hertog Albrecht getolereerd naast zijn eigen grafelijke raad
Zie bijv. Van Mieris, III, 320, waar hertog Albrecht meedeelt: soe hebben wi ghesent onsen raet in Middelburch, daer onsen neven raet van Bloys bi gheweest heeft.
. Tot de raad van Blois behoorden edelen als Arnout, heer van IJsselstein, en Jan van Langerak, die tevens zitting hadden in de grafelijke raad van Holland
Cf. Brokken, Het ontstaan van de Hoekse en Kabeljauwse twisten, Bijlage I E, nrs. 44 en 74.
Uit het oogpunt van het landsheerlijk bestuur gaf dit toch een merkwaardige dupliciteit die tendeerde naar een staat in de staat. Voorts stelde Jan van Blois in 1358 Gijsbert Stomme aan als rentmeester-generaal, die de leiding kreeg over zijn rekenplichtige ambtenaren
Inv.nrs. 34-39, cf. infra p. XXIX.
. Vervolgens ging Blois: voornaamste raadslid, de Henegouwer Hugo van Barbançon, in 13623-1364 tresorier heten. Maar deze tresorier kreeg toch waarschijnlijk niet die bevoegdheden die hertog Albrecht mutatis mutandis in 1363 aan zijn tresorier in het grafelijk ambtenarencorps had toebedeeld
Cf. infra pp. XXVIII-XXIX.
. Daarnaast richtte Jan van Blois zich in zijn kasteel te Schoonhoven een luisterrijke hofhouding in; tevens vestigde hij hier zijn kanselarij
De Lange van Wijngaerden, I, pp. 698-720; Calkoen, II, pp. 19-86.
. Hij heeft zich bovendien in deze contreien thuis gevoeld. Messire Jehan de Blois qui toujours avoit esté nourry ès parties de Hollande en Zéellande (car il y tenoit bel héritage) et qui en avoit la langue, zo deelt Froissart ons mee
Kervyn de Lettenhove, Oeuvres de Froissart, dl. XIII, p. 13.
Uit Blois' entourage blijkt duidelijk dat hij zich op vorstelijke voet wilde bewegen. Deze ambitie maakt zijn Gelders avontuur, begonnen toen hij nog niet zijn broer Lodewijk in het graafschap Blois was opgevolgd, meer begrijpelijk. De rijke Hollands-Zeeuwse erfenis van zijn grootvader bood hem zonder twijfel een goede basis voor het voeren van een grootse staat, maar aan deze positie kon hij toch niet de status van landsheer ontlenen. De machtspositie van Jan van Blois had wel bedenkelijke kanten voor het landsheerlijk bestuur van hertog Albrecht.
Vermoedelijk moet hieraan toch worden toegeschreven dat hij sedert 1364, toen de grootste problemen ingevolge de aanvang van zijn ruwaardschap over Holland en Zeeland overwonnen waren, aan Jan van Blois geen voorname bestuursverantwoordelijkheid meer delegeerde.
Gwijde van Blois
Gwijde van Blois heeft aanmerkelijk minder interesse getoond voor zijn Holland-Zeeuwse erfenis dan zijn broer en voorganger. Dit was enerzijds het gevolg van het feit dat hij als erfgenaam van alle bezittingen van de graven van Blois meer belangstelling koesterde voor Frankrijk en de Franse politiek. Anderzijds deed zijn hang naar luxe en prettige levenswijze hem nogal gemakkelijk omspringen met zijn erfgoederen. Volgens Froissart was Gwijde door zijn weldadig en genotzuchtig leven tenslotte zo corpulent geworden, dat hij zich niet te paard, maar nog slechts in een wagentje kon voortbewegen
Kervyn de Lettenhove, Oeuvres de Froissart, dl. XIV, p. 368.
. Zijn geringe belangstelling voor zijn erfgoederen in Holland, Zeeland en West-Friesland komt in de onderhavige archiefstukken duidelijk tot uitdrukking. Gwijde's bezoeken aan Holland zijn beperkt gebleven tot enkele reizen in de jaren 1382-1383 en 1389-1390
Cf. inv.nrs. 676-679.
. Zijn goederen hier te lande liet hij vanuit Schoonhoven door zijn gouverneur Jan van Namen besturen
De Lange van Wijngaerden, I, p. 190 e.v.
.
Gevangenschap en vrijkoping
De wetenswaardigheden die wij van het leven van Gwijde van Blois kennen, danken wij toch vooral aan de grootste kroniekschrijver van de veertiende eeuw, Jean Froissart, wiens beschermheer hij was
Cf. Kervyn de Lettenhove, Oeuvres de Froissart, dl. XV, pp. 336 en 338. Een beknopte levensbeschrijving van Gwijde van Blois verscheen in de Dictionnaire de biographie française, ed. M. Prevost en R. d'Amat, dl. VIII, (Parijs 1959), pp. 806-807.
. Gwijde is zijn loopbaan die overigens geen hoge vlucht heeft genomen, in gevangenschap begonnen. Het verdrag van Brétigny van 3 mei 1360 behelsde de vrijlating van koning Jan II van Frankrijk, die in de slag bij Poitiers door de Engelsen gevangen was genomen, tegen betaling van drie miljoen gouden schilden in termijnen. Koning Eduard III van Engeland eiste daarbij de uitlevering van veertig gijzelaars, die hij in gijzeling zou houden totdat het losgeld voor koning Jan II zou zijn betaald
R. Delachanel, Histoire de Charles V, dl. II, (Parijs 1909), pp. 204-205.
. Tot de gijzelaars met wie Eduard III op 30 oktober 1360 uit Calais naar Londen vertrok, behoorde Gwijde van Blois. Een ander van deze veertig gijzelaars was Enguerrand VII de Coucy, wiens leven recentelijk door Barbara Tuchman kleurrijk is beschreven
M.B. Tuchman, The distant mirror. The calamitous 14th century, (New York 1978). In 1980 verscheen hiervan een Nederlandse vertaling onder de bedenkelijke titel De waanzinnige 14de eeuw, (Amsterdam-Brussel), waarnaar hier geciteerd zal worden.
. Toen door allerlei omstandigheden de betaling van het losgeld voor koning Jan II niet vlotte, begonnen verschillende gijzelaars en in het bijzonder de hoge edelen onder hen met Eduard III te onderhandelen over hun eigen vrijkoping. Zo deed ook Gwijde van Blois. In 1367 verkocht hij voor zijn vrijlating het graafschap Soissons aan Eduard III, die dit graafschap op zijn beurt schonk aan zijn schoonzoon Enguerrand de Coucy als betaling van de bruidsschat van 4000 Engelse ponden van zijn dochter Isabella
Tuchman, De waanzinnige 14de eeuw, p. 257. Gwijde heeft overigens zijn broer Jan bij brief van 1 maart 1366 om diens medewerking bij de verkoop van het graafschap Soissons voor zijn vrijkoping verzocht (Deperditum: AGH, inv. 2118, fol. 172vo).
.
Militaire loopbaan
Na zijn vrijlating heeft Gwijde nog deelgenomen aan enkele militaire evenementen. In 1370 trok hij naar Pruisen, waar hij tot ridder werd geslagen
Kervyn de Lettenhove, Oeuvres de Froissart, dl. VII, pp. 231 en 479.
. In 1382 was hij betrokken bij het beteugelen van de opstand van de steden Brugge en Gent tegen de graaf van Vlaanderen. Hij voerde de achterhoede aan in de slag bij Westrozebeke van 27 november 1382
Cf. H. van Werveke, Lodewijk van Male en de eerste Bourgondiërs, in: Algemene Geschiedenis der Nederlanden, dl. III, (Utrecht 1951), p. 207.
, waarbij hij volgens Froissart een groot aandeel had in het behalen van de overwinning
Kervyn de Lettenhove, Oeuvres de Froissart, dl. X, pp. 118, 142 en 167.
. Ook in 1383 nam hij deel aan militaire acties van koning Karel VI van Frankrijk.
Teloorgang van de erfgoederen van Blois
Gwijde van Blois is in 1372 in het huwelijk getreden met Maria, dochter van graaf Willem I van Namen. Hun enigst kind Lodewijk, graaf van Dunois, overleed in juli 1391 op veertienjarige leeftijd; uit diens huwelijk met Maria, dochter van Jan van Frankrijk, hertog van Berry, waren nog geen kinderen geboren. Gwijde zag zich daardoor beroofd van een wettige erfgenaam. Inmiddels ernstig in de schulden geraakt, besloot hij de graafschappen Blois en Dunois te verkopen aan Lodewijk, hertog van Orleans, die zich weldra na het overlijden van Gwijde's zoon als koper had aangediend. Uiteindelijk heeft Gwijde de beide graafschappen voor 200.000 gouden franken verkocht. Dit baarde opzien. Ce fut grant nouvelle de ce vendage en plusieurs pays, aldus Froissart
Kervyn de Lettenhove, Oeuvres de Froissart, dl. XIV, pp. 368-374; E. Jarry, La vie politique de Louis de France, duc d' Orléans, 1372-1407, (Parijs 1889), p. 85; Tuchman, De waanzinnige 14de eeuw, pp. 547-548.
. De verkoop bracht echter geen ommekeer in de spilzucht van Gwijde van Blois. Toen hij op 22 december 1397 te Avesnes overleed, had hij zoveel schulden gemaakt dat zijn vrouw uit de boedel alleen haar douariegoederen Chimay en Beaumont aanvaardde
De Lange van Wijngaerden, I. p. 203,
. Gwijde van Bois komt de twijfelachtige eer toe de eens zo rijke erfenis van de graven van Blois tijdens zijn leven grotendeels te hebben verkwanseld.
Beheer van goederen door Hertog Albrecht
Vrijwel onmiddellijk na het overlijden van Gwijde van Blois heeft hertog Albrecht het beheer van diens goederen in eigen hand genomen. Reeds op 26 december 1397 stelde hij Jan, bastaard van Blois, als baljuw van Gouda en Schoonhoven en Jan van Heemstede als baljuw-rentmeester van Texel aan
J.H. Scheffer, Grafelijke commissie- of beveelboeken, I, 1392-l404, in: Het Nederl. Familie-archief, (Rotterdam 1883), p. 37 (naar het Register Bevelinge, II, fol. 52ro-vo, thans AGH, inv. 892).
. Begin januari 1398 volgden de benoemingen van andere baljuwen en rentmeesters in de voormalig Bloise goederen alsmede die van de schout en kastelein van Gouda
Scheffer, Grafelijke commissie- of beveelboeken, I, pp. 37-41 (naar AGH, inv. 892, fol. 52vo-55vo en aldaar fol. 58ro inzake het kasteleinschap en het schoutambacht van Gouda). Op 7 januari 1398 zond hertog Albrecht boden naar allen steden ende officiere mynen here van Bloys toebehorende mit myns heren brieven onder siin heymelic signet in Zeeland en naar Gouda, Schoonhoven, Noordwijk, Beverwijk en Texel (AGH, inv. 1252, fol. 66ro).
. Op 30 december 1397 gaf hij opdracht om de betaling van de nog uitstaande schulden aan de graaf van Blois op te schorten
AGH, inv. 1252, fol. 66ro: ...dat alle dieghene die den grave van Bloys ghelt sculdich waren, dat sy dat nyement en gaven mer onder hem hylden ter tyt dat him myn here anders dede weten.
. Zelf begaf Albrecht zich de zevende januari 1398 naar Gouda en Schoonhoven
AGH, inv. 1252, fol. 66vo.
. Daar stelde hij op 12 januari Klaas Kervink van Reimerswaal aan als rentmeester van de Zeeuwse goederen van wijlen Gwijde van Blois
Scheffer, Grafelijke commissie- of beveelboeken, I, p. 39 ( naar AGH, inv. 892, fol. 55ro).
. In maart 1398 trof hij verdere regelingen inzake de afwikkeling van diens nalatenschap. Hij gelastte de baljuw van Henegouwen om de hand te leggen op Gwijde's persoonlijke bezittingen aldaar
AGH, inv. 1252, fol. 68vo en fol. 70ro; cf. L. Devillers en A. Pinchart, Extraits des comptes de la recette générale de l'ancien comté de Hainaut, I: 1334-1400, (Mons 1871), pp. 260-262 inzake de afwikkeling van de boedel van Gwijde van Blois in Henegouwen.
. De heer van Brederode beval hij om Gwijde's schuld bekentenissen aan hem over te leveren
AGH, inv. 1252, fol. 69ro-vo: (maart 1398) ..dat die heer van Brederode mynen heer zende die brieven van sculden die hi hadde van den grave van Bloys, want myn heer meynde datse him toebehoirden.
. In maart 1398 ook heeft Albrecht als opvolger van Gwijde van Blois in zijn heerlijkheden oorkonden voor Goes, Gouda, Westzaan en Krommenie uitgegeven
Van Mieris, III, 667-669. Uit AGH, inv. 1252, fol. 67-73, blijkt dat hertog Albrecht behalve Schoonhoven ook Beverwijk en Tholen heeft bezocht.
Uit deze gang van zaken blijkt zelfs een zekere gretigheid van de zijde van hertog Albrecht om de lenen die Gwijde van Blois van de grafelijkheid gehouden had, aan zich te trekken. Dat Albrecht niet talmde of blijk gaf van zijn gezindheid dit gehele goederencomplex of aanzienlijke delen ervan aan iemand anders in leen uit te geven, zal een rechtstreeks gevolg geweest zijn van de hiervoren beschreven machts- en vermogenspositie van de graven van Blois in Holland. Al in juli 1381 had Albrecht bij de belening van Gwijde van Blois met zijn erfgoederen zijn rechten enigszins beknot door het voorbehoud te maken dat hij Texel en Katwoude mocht lossen, en door verder de tollen te Spaarndam, de besterften van Noordwijk en de rechten op alle open stromen tussen Gelderland en Vlaanderen aan zich te houden
82. Van Mieris, III, 380. Dit is niet de beleningsoorkonde van hertog Albrecht, maar een notitie omtrent de belening van Gwijde van Blois ten overstaan van de grafelijke raad. De beleningsoorkonde zelf is merkwaardigerwijs niet overgeleverd. Kennelijk is tegen deze achtergrond in 1382 voor Gwijde de staat opgemaakt van de goederen van zijn overleden broer Jan (inv.nr. 27).
. Hoe het dan ook met Gwijde's nalatenschap gesteld was, op den duur zou toch de terugkeer van de Bloise goederen in 's graven boezem een welkome aanvulling op de landsheerlijke schatkist betekenen. Vanuit dit perspectief bezien staat Albrecht's beslissing omtrent de Bloise goederen zonder twijfel in verband met zijn in 1396 begonnen en in mei 1398 hernieuwde oorlog tegen de Friezen beoosten het Vlie
Van Mieris, III, 671-684; cf. de Algemene Geschiedenis der Nederlanden, III, pp. 117-118.
.
De graven van Blois en hun parentage aan de graven van Holland uit het Henegouwse en Beierse huis
Lijst van verkort aangehaalde werken
v.d. Bergh
L.Ph.C. van den Bergh, Oorkondenboek van Holland en Zeeland, 2 dln., Amsterdam en 's-Gravenhage, 1866-1873.
Boer, graaf en grafiek
Dick E.H. de Boer, Graaf en grafiek, sociale en economische ontwikkeling in het middeleeuwse 'Noordholland' tussen ± 1345 en ± 1415, Leiden, 1978.
Kruisheer
J.G. Kruisheer, De oorkonden en de kanselarij van de graven van Holland tot 1299, 's-Gravenhage-Haarlem, 1971.
v.d. Laan
P.H.J. van der Laan, Oorkondenboek van Amsterdam tot 1400, Amsterdam, 1975.
v. Mieris
F. van Mieris, Groot charterboek der graaven van Holland, van Zeeland en heeren van Friesland, enz., 4 dln., Leiden, 1753-1756.
van Riemsdijk
Th. van Riemsdijk, De tresorie en kanselarij van de graven van Holland en Zeeland uit het Henegouwsche en Beyersche huis, 's-Gravenhage, 1908.
Schwartzenberg
G.F. baron thoe Schwartzenberg en Hohenlansberg, Groot placaat en charter-boek van Vriesland, Leeuwarden, 1768.
Smit
H.J. Smit, De rekeningen der graven en gravinnen uit het Henegouwsche Huis, dl. II, Utrecht, 1929 (Werken Historisch Genootschap, derde serie, 54).
Geschiedenis van het archiefbeheer
Waarschijnlijk heeft hertog Albrecht niet lang gewacht met de overbrenging van het archief van wijlen Gwijde van Blois uit Schoonhoven naar Den Haag. Hiervan is evenwel geen rechtstreeks bewijs overgeleverd
De grafelijkheidsrekeningen, in het bijzonder de rekening van de tesorier Willem Gerbrandszn. van der Couster over de jaren 31 oktober 1397-31 oktober 1399 (AGH, inv.nrs. 1252 en 1253), leveren hierover geen directe aanwijzing. Wellicht heeft een post als van enen waghen die een coffer der cancelerie toebehoirende in den Haghe voirde betrekking op de overbrenging van het archief van Blois, maar dit is als zodanig geen concreet gegeven (AGH, inv. 1252, fol. 86vo).
. Al met al heeft de incorporatie van het beheer van de Bloise goederen in de grafelijke administratie binnen een jaar plaatsgehad. De rekeningen van de rentmeesters van Schoonhoven, Gouda en het land van Stein eindigen met die van Jan van Brakel, lopend tot 11 november 1397
Inv.nr. 123.
. Dit beheer werd voortgezet door de door Albrecht aangestelde rentmeester Dirk van Slingeland; diens eerste rekening bestrijkt de periode van 11 november 1397 tot 11 november 1398
AGH. inv. 1765.
. De voorhanden rekeningen laten zien dat hetzelfde geschiedde met het rentmeester-baljuwschap van Beverwijk en Noordwijk, waar Willem van Brakel
Inv.nr. 285.
werd vervangen door Albrecht's ambtenaar Nikolaas van Zwieten Pieterszn.; zijn rekening vangt aan op 2 januari 1398
AGH. inv. 1782.
. Sedert 30 november 1398 heeft de afhoring van de rekeningen van de baljuwen en rentmeesters van de voormalige Bloise goederen in Den Haag plaats gevonden
AGH, inv. 1252, fol. 78vo.
. De oorkonden met betrekking tot de goederen van Blois liet Albrecht registreren in het register Blois XV, welke werkzaamheden in 1402 werden afgesloten
Van Riemsdijk, Tresorie, pp. 631-632, nr. 41; thans AGH, inv. 400.
. Dit register vangt aan met het veelzeggend opschrift dat de Bloise goederen hertog Albrecht waren aanbestorven en uit dien hoofde de oorkonden geregistreerd dienden te worden: an denwilken alle heerlichede, mantscap, leen, diensten ende goide bestorven sijn ghegeven heeft steden, manne ende dienstluden, van allen hantvesten, privilegien ende goide die hem een ygelic vermeten mocht ende bewijsen te hebben van den grave van Bloys voirs. ende sinen voirvorderen in den lande van Hollant ende van Zeelant. In het register Blois XV zijn, aldus Van Riemsdijk, de oorkonden van Jan van Henegouwen en van Jan en Gwijde van Blois geboekt naar de eertijds uitgegeven originelen, maar ook werd daarbij gebruik gemaakt van de registers V en II die tijdens de regering van Albrecht in de grafelijke kanselarij zijn aangelegd
Van Riemsdijk, Tresorie, p. 632; AGH, inv.nrs. 228 en 229.
Bovendien sloot dit register aan bij de registers in het archief van Gwijde van Blois die dan ook door Van Riemsdijk als retroacta bij het register Blois XV werden beschouwd
Van Riemsdijk, Tresorie, pp. 632-636, nrs. 41a, 41b en 41c.
. Zowel deze overgang als de continuïteit in het beheer van de Bloise goederen tonen aan dat hierbij gebruik is gemaakt van de administratieve en juridische bescheiden, zodat mag worden aangenomen dat het archief van de graven van Blois in de loop van het jaar 1398 bij het grafelijk archief in Den Haag is gedeponeerd.
De verwerving van het archief
De rechtstitel is (nog) onbekend.
Inhoud en structuur van het archief
3.19
Aanwijzingen voor de gebruiker
Openbaarheidsbeperkingen
Volledig openbaar.
Materiële beperkingen
Aanvraaginstructie
Openbare archiefstukken kunnen online worden aangevraagd en gereserveerd. U kunt dit ook via de terminals in de studiezaal van het Nationaal Archief doen. Om te kunnen reserveren dient u de volgende stappen te volgen:
U maakt een profiel aan op www.gahetna.nl, en logt vervolgens in
Via de archiefinventaris (alleen de beschrijvingen met rode nummers) selecteert u het gewenste archiefstuk door op de knop 'Reserveren' te klikken
In het volgende scherm geeft u aan op welke dag u het archiefstuk wilt inzien
Indien u zich bevindt in de studiezaal en een tafelnummer heeft ontvangen kunt u dit nummer vermelden. Als u geen tafelnummer heeft kunt u tafelnummer 777 laten staan
Vervolgens bevestigt u uw reservering door deze te versturen.
Verwant materiaal
Beschikbaarheid van kopieën
Verwante archieven
3.01.01 - Graven van Holland, 1189-1581 (ca. 1650)
Bijlagen
Overzicht van baljuwen, rentmeesters, schouten en andere rekenplichtige ambtenaren van Jan en Gwijde van Blois